【裁判字號】    88,訴,689
【裁判日期】    890216
【裁判案由】    給付工程款
【裁判全文】
臺灣士林地方法院民事判決            八十八年度訴字第六八九號
    原      告  乙○○
    訴訟代理人  李國樞律師
    複  代理人  周志吉律師
    被      告  甲○○  住新竹.
右當事人間請求給付工程款事件，本院判決如左：
    主      文
被告應給付原告新台幣陸拾肆萬捌仟壹佰捌拾陸元，及自民國八十八年八月十四日起
至清償日止按週年利率百分之五計算之利息。
訴訟費用由被告負擔。
本判決於原告以新台幣貳拾壹萬陸仟元為被告供擔保後，得為假執行；但被告如於假
執行程序實施前，以新台幣陸拾肆萬捌仟壹佰捌拾陸元為原告預供擔保，得免為假執
行。
    事      實
甲、原告方面：
一、聲明：
（一）被告應給付原告新台幣（下同）陸拾肆萬捌仟壹佰捌拾陸元，及自減縮聲明狀
      繕本送達被告之翌日（即八十八年八月十四日）起迄清償日止，按週年利率百
      分之五計算之利息。
（二）願供擔保，請准宣告假執行。
二、陳述：
  （一）被告甲○○係設計師，負責為訴外人即業主潘勝正坐落於台北市北投區○○
        ○路四六七號之建物進行裝修改建工程，此有施工現場照片四張可證。嗣被
        告將整個裝修改建工程，轉包予第三人鄭山城施作，鄭山城復將該工程再轉
        包予原告（泥作部分）、廖庚仁（玻璃部分）、劉森明（壁紙地毯部分）及
        洪啟明（鋁窗部分）等多人施作。被告並言明有關該建物之裝修改建費用，
        均由鄭山城逕向業主潘正雄請款，每次請款所得扣除一成被告之設計費用後
        ，其餘額分配予各協力施作人員。詎料，被告不知何故突通知業主不要再將
        工程款交付第三人鄭山城，肇致原告等小包均無法領得工程款。八十七年五
        、六月間，被告甲○○、訴外人鄭山城及包括原告在內之小包商數人，共同
        至業主處所協調工程款之發放問題，協議結果由業主將餘款依比例分開簽發
        支票給各小包，惟因被告不同意，始由業主簽發以被告為受款人，面額壹佰
        伍拾萬元之支票，同時同意將伍拾萬元給予承作花園造景之楊先生，餘款壹
        佰萬元再依比例分配給各小包，然事後被告甲○○卻避不見面，亦不依比例
        分配餘款，意圖該款項據為己有。
  （二）八十七年九月二十五日，原告及其他小包商廖庚仁、劉森明、洪啟明再度與
        被告甲○○、鄭山城等人，在臺北市○○○路○段「真鍋咖啡店」內就餘款
        一百萬元之分配問題進行協商，當日簽下「債權分配表」一份，被告甲○○
        （即英文簽名）、第三人鄭山城、廖庚仁、劉森明、洪啟明及原告均有簽名
        並註記：「１、以２５／９結算表暫支結。２、餘款壹佰萬元依上開比例支
        付．．．」，確認各小包之分配比例，並由被告甲○○依比例支付予原告、
        第三人鄭山城及其他小包，此有該債權分配表一件可證，並聲請訊問證人鄭
        山城、潘正雄為證。然事後被告除不依協議分配工程款外，亦藉故避不見面
        ，致使原告及其他協力施作人員求償無門。
  （三）承前述，雖本件原告及其他小包（廖庚仁、劉森明、洪啟明等），就系爭建
        物之裝修改建工程係向第三人鄭山城轉包，而第三人鄭山城係向被告承包，
        原告及其他小包對被告依法雖無法直接主張請求系爭工程款，惟兩、鄭山城
        及其他小包，既於八十七年九月二十五日簽下債權分配表，足證鄭山城己將
        原告及其他小包（如廖庚仁、劉森明、洪啟明）等之工程款請求權讓與予原
        告及其他小包廖庚仁、劉森明、洪啟明，依民法第二百九十七條規定，顯巳
        生讓與效力，原告及其他小包當可直接請求被告依協議比例給付工程款，要
        無疑義。
  （四）再者，其他小包如劉森明（壁紙、地毯），廖庚仁（玻璃），依分配表所示
        分配比例分別為十九萬六千四百八十一元、八萬三千一百一十三元，及鄭山
        城就分配表所示扣除鋁窗八萬零七百五十八元，鐵工（即被告甲○○之弟黃
        玉德部分）五萬六千七百分，油漆（即被告許振興部分）九萬五千一百零九
        元，被告甲○○之設計費，尚有工程款（水晶燈：一萬九千五百元、熱水器
        ：二萬四千七百五十元、燈具：五萬五千六百八十元、水電：六萬五千四百
        元、鐵工『阿義』：二萬八千零五十元）共計十九萬三千三百八十元，均悉
        數讓與原告，有債權讓與證明書三紙可稽，並以訴狀繕本送達通知被告，實
        已符合民法第二百九十七條規定生債權讓與效力。今原告以本身（泥工）之
        工程款十七萬五千二百一十二元，連同前述第三人劉森明、廖庚仁及第三人
        鄭山城讓與之總債權額共計六十四萬八千一百八十六元，請求被告甲○○給
        付如訴之聲明之金額，並無不合。
三、證據：提出債權分配表影本、律師函影本、回執影本、出席人員簽名單影本、委
    託書影本各一份、債權轉讓證明書影本三份及照片四幀，並聲請訊問證人潘正雄
    、鄭山城。
乙、被告方面：
一、聲明：
  （一）原告之訴及假執行之聲請均駁回。
  （二）如受不利判決，願供擔保，請准宣告免為假執行。
二、陳述：
  （一）系爭裝修改建工程由被告承包後，轉包給訴外人鄭山城施作，然鄭山城嗣後
        擅自停工且避不見面，直至八十七年九月二十五日鄭山城始出面與被告、原
        告及其他小包商簽訂「債權分配表」，該分配表之真意為被告與小包商分別
        與鄭山城終止承攬關係，再由被告與各小包商成立承攬關係，故鄭山城與被
        告間之承攬關係已不存在，鄭山城自無從將其債權讓與原告等人。
  （二）此外，鄭山城並未完成系爭工程，依民法第五百零五條第一項之規定，被告
        並無給付報酬之義務，原告主張其與其他小包受讓鄭山城對被告之工程款債
        權，依民法第二百九十九條第一項之規定，被告得以其受通知時所得對抗讓
        與人之事由，對抗受讓人，故被告得拒絕給付係爭工程款。
  （三）八十七年九月二十五日所簽之「債權分配表」，並未經所有到場之人簽名，
        故該協議並未成立。
    理      由
一、原告主張被告承包訴外人潘正雄坐落於台北市北投區○○○路四六七號建物之裝
    修改建工程，嗣被告將該裝修改建工程，轉包予第三人鄭山城施作，鄭山城復將
    該工程轉包予原告、廖庚仁、劉森明及洪啟明等多人施作，該工程之工程款則由
    鄭山城逕向業主潘勝正請領，扣除一成被告之設計費用，再將餘額分配予各小包
    。詎料，被告嗣後竟通知業主不要再將工程款交付第三人鄭山城，肇致原告等小
    包均無法領得工程款。八十七年五、六月間，被告、原告、鄭山城及其他小包商
    數人與業主協調工程款之發放問題，協議結果由業主簽發以被告為受款人，面額
    壹佰伍拾萬元之支票，其中伍拾萬元給承作花園造景之楊先生，餘款壹佰萬元再
    依比例分配給各小包，然事後被告甲○○卻避不見面，亦不依比例分配餘款。八
    十七年九月二十五日，原告及其他小包商再度與被告、鄭山城等人，就餘款一百
    萬元之分配問題進行協商，當日簽下「債權分配表」一份，確認各承作小包之分
    配比例，並註明由被告將餘款按該比例支付予原告、鄭山城及其他小包商，然事
    後被告未依協議結果分配工程款，亦藉故避不見面，致使原告等人求償無門。
    依分配表之協議，原告可分配之泥工部分工程款為十七萬五千二百一十二元，其
    他小包劉森明（壁紙、地毯），廖庚仁（玻璃）可分配之金額分別為十九萬六千
    四百八十一元、八萬三千一百一十三元，鄭山城部分扣除鋁窗八萬零七百五十八
    元，鐵工（即被告甲○○之弟黃玉德部分）五萬六千七百元、油漆（訴外人許振
    興部分）九萬五千一百零九元及被告甲○○之設計費，則尚有可分配之工程款（
    包括水晶燈：一萬九千五百元、熱水器：二萬四千七百五十元、燈具：五萬五千
    六百八十元、水電：六萬五千四百元、鐵工『阿義』：二萬八千零五十元）共計
    十九萬三千三百八十元，均悉數讓與原告，總計依該配表原告原有之債權及原告
    受讓取得之債權共計六十四萬八千一百八十六元，爰依債權分配表之協議，請求
    被告給付六十四萬八千一百八十六元及法定遲延利息。被告則以鄭山城原固承攬
    被告所承包之系裝修工程，惟鄭山城並未依約承攬，且鄭山城追款孔急，始於八
    十七年九月二十五日與兩造等簽下債權分配表，其真意為兩造分別與鄭山城終止
    承攬關係，再由原告與訴外人廖森明等人成立承攬關係，雙方並言明於工程完成
    時付款，是鄭山城既因與被告簽立債權分配表而終止承攬關係，鄭山城自無債權
    可為讓與，故被告否認與鄭山城存有任何債權；縱認鄭山城與被告間尚有承攬關
    係，鄭山城既尚未依約完成工程，被告自得拒絕給付，因之，原告提起本訴，顯
    無理由等語資為抗辯。
二、原告主張被告承包系爭裝修改建工程後，將該工程轉包予鄭山城，鄭山城再轉包
    與原告等小包，及雙方曾就業主潘正雄支付之一百萬元工程款協議分配，簽下「
    債權分配表」一紙，依該分配表，廖庚仁（玻璃）分得八萬三千一百十三元，劉
    森明（壁紙、地毯）十九萬六千四百八十一元，鄭山城（水晶、熱水器、具
    、水電、鐵工部分）十九萬三千三百八十元，原告自己分得十七萬五千二百十二
    元等事實，業據原告提出照片四幀及債權分配表影本一件為證，並經證人鄭山城
    、潘正雄結證無訛，且為被告所不爭執，自堪信為真實。
三、原告又主張被告為系爭工程之設計者，其將該工程轉包予鄭山城施作，鄭山城復
    將部分工程分包予原告等小包承作，是被告與鄭山城之間、鄭山城與原告等小包
    商之間，應分別成立承攬關係，依被告、鄭山城、原告及其他小包商另於八十七
    年九月二十五日簽訂一份「債權分配表」，除詳列系爭工程各承包商之工程款明
    細紀錄及分配比例外，並註記「（一）以上九月二十五日結算表暫支結算。（二
    ）前餘款一百萬元依上開比例支付。（三）尾款部分待工程完工後，依收款總計
    依上開比例計算。」，是以原告等小包商雖與被告無直接之承攬關係，然依該債
    權分配表之協議結果，仍得直接向被告請求按比例分配業主所交付之工程款一百
    萬元，亦即訴外人鄭山城已將其對被告之工程款債權，讓與原告及廖庚仁、劉森
    明、洪啟明、黃玉德等小包商等事實，亦據提出債權分配表一紙為證，復經證人
    鄭山城到庭結證屬實（見本院八十八年八月十三日筆錄），原告復自認「當天我
    確有同意」（見同上筆錄），亦堪信為真正。被告雖辯稱該分配表之真意為被告
    與鄭山城終止承攬關係，再由被告與各小包商分別成立承攬關係云云，然為原告
    所否認，且被告亦未能舉證以實其說，參諸該「債權分配表」之內容皆係就原承
    攬關係之工程款協議分配，並未提及任何新承攬關係，被告上開抗辯，尚非可採
    。
四、又查訴外人即業主潘勝正給付之工程款一百五十萬元，除其中之五十萬元給予承
    作花園造景之楊先生，餘款一百萬元依「債權分配表」之協議應依比例分配給各
    小包，而該債權分配表之註記二僅記載「前餘款一百萬元依上開比例支付」，並
    未約定必須完成全部工作始得請款，相較於註記三明定「尾款部分『待工程完工
    後』依收款總計依上開比例結清。」，就餘款一百萬元部分顯不以完成系爭工程
    為請領款項之條件，且證人鄭山城亦到場證稱：「．．當初的協議，是先依比例
    分配那一百萬元，然後才完成工程。．．」，故被告辯稱鄭山城尚未完成系爭工
    程，被告得拒絕給付報酬云云，委無足採。
五、至該「債權分配表」雖未經所有承包商簽名，而僅有原告、被告、鄭山城、廖庚
    仁、劉森明、洪啟明、黃玉德等人簽名其上，然鄭山城對被告之債權並非不能分
    割，其將該債權部分讓與給原告及其他包商，自非法所不許，故部分承包商未於
    該「債權分配表」上簽名，並不影響該債權讓與之效力，被告據此抗辯該債權分
    配協議尚未成立，即非可採。
六、未查，原告主張小包廖庚仁、劉森明、鄭山城將對被告之債權轉讓予原告，並以
    訴狀繕本之送達代轉讓債權之通知，有債權讓予證書三紙及經被告簽名之原告八
    十八年七月三十日減縮聲明狀一件附卷可憑。縱而，原告請求被告給付六十四萬
    八千一百八十六元及自減縮聲明狀繕本送達被告之翌日即八十八年八月十四日起
    迄清償日止，按週年利率百分之五計算之利息，即屬正當，應予准許。
七、兩造其餘之主張及防禦，均不影響本件判決之結果，自無庸一一審酌，併此敘明
    。
八、兩造均陳明願供擔保，以代釋明，聲請宣告假執行或免為假執行，均核無不合，
    爰各酌定相當之擔保金額，併准許之。
九、據上論結，本件原告之訴為有理由，依民事訴訟法第七十八條、第三百九十條第
    二項、第三百九十二條，判決如主文。
中      華      民      國    八  十  九    年     二     月    十六    日
                                  臺灣士林地方法院民事第二庭
~B法      官  李玉卿
右為正本係照原本作成。
如對本判決上訴應於判決送達後廿日內向本院提出上訴狀。
中      華      民      國    八  十  九    年     二     月  二十三    日
~B法院書記官  呂志弘


司法院資訊處製作；財團法人民間司法改革基金會備份。
